【裁判字號】    95,保險,108
【裁判日期】    951005
【裁判案由】    給付履約保證保險金
【裁判全文】
臺灣臺北地方法院民事判決             95年度保險字第108號
原      告  中華民國旅行業品質保障協會
法定代理人  甲○○
訴訟代理人  陳欽賢律師
被      告  臺灣產物保險股份有限公司
法定代理人  乙○○
訴訟代理人  景熙焱律師
上列當事人間請求給付履約保證保險金事件，本院於中華民國九
十五年九月二十二日言詞辯論終結，判決如下：
    主    文
原告之訴及假執行聲請均駁回。
訴訟費用由原告負擔。
    事實及理由
一、原告主張：
(一)訴外人葉素珍等9人、陳長川等21人及黃力勇等17人分別參
    加訴外人達盛旅行社股份有限公司 (下稱達盛旅行社)所舉
    辦民國94年10月13日至同年月20日昆大麗8天、94年10月15
    日至同年月26日絲路12天及94年10月9日至同年月20日絲路
    12天之大陸觀光團體旅遊。詎上開三個團體尚在大陸進行旅
    遊時，達盛旅行社因財務困難倒閉，其所委託之大陸代理旅
    行社以達盛旅行社未支付團費為由，要求參加上開47名旅客
    必須支付後續行程之費用，否則拒絕繼續安排行程。消息傳
    回國內，原告為維護旅客權益並降低可能之損害與後遺症，
    即出面與大陸代理旅行社協商，經上開旅客及大陸代理旅行
    社同意，由原告代上開旅客支付後續行程所需費用，上開旅
    客再將對被告之債權請求權讓與原告，是原告於94年10 月
    21日共匯新台幣 (下同)1,339, 839元予大陸代理旅行社代
    墊團費後，上開旅客方得順利完成預定行程而返抵台灣。
(二)達盛旅行社於94年7月1日向被告購買旅行業履約保證保險
    (下稱系爭履約保證保險)，保險期間至95年7月1日，保險金
    額為12,000,000元，並於94年9月15日將保險金額增加至
    42,000,000元，被保險人為任何參加達盛旅行社所安排或組
    團旅遊，經其載明團員名冊與其訂定旅遊契約並繳交旅遊費
    用之個別旅客。是以，上開47名旅客皆為系爭履約保證契約
    之被保險人。依系爭履約保證保險契約第2條與民法第294條
    規定，原告自得向被告請求給付代上開旅客支出之團費。然
    被告雖受函催，卻拒不給付，原告遂提起訴訟，請求被告給
    付1,339, 839元。
(三)原告代墊上開旅客團費，與中華民國旅行業品質保障協會辦
    事細則 (下稱系爭辦事細則)第21條、第24條對違約會員代
    償之情形不同，且原告縱有代償，依規定仍須繳還。而本件
    係基於保險事故發生對原告之保險理賠請求，二者實不相同
    。另原告全名為「中華民國旅行業品質保障協會」，而被告
    所稱之批註其單位名稱為「中華民國旅遊品質保障協會」，
    二者名稱不同，所指並非原告，自不得以此批註條款對抗原
    告。
(四)然若認定上開批註條款所載即指原告，被告亦不得依此主張
    免為保險給付。查被告承作本件保險時，上開批註條款與原
    送審核准供會員公司使用之旅行業履約保證保險保單不合，
    可見被告既違背核定保單內容，其附加之文字乃減輕其依法
    應負之義務，對受益人權益影響甚大，顯失公平，依保險法
    第54條之1第1款規定，應屬無效。又依交通部觀光局95年7
    月5日觀業字第0956013679號函可知，保險契約當事人為旅
    行社與保險公司，原告與旅客為契約外之第三人，依民法第
    268條規定意旨，原告不因此負有賠償義務，是而，上開批
    註條款不能拘束身為保險受益人之旅客。另外，其他保險公
    司對所承保之旅行社未能履約所致旅客之損害，均依法賠償
    ，例如英倫旅行社於92年2月3日因故未能履約，中國產物保
    險股份有限公司已撥付保險金4,603,474元予先為代償之原
    告。從而，本件保險事故既已發生，旅客亦受有損害，依保
    險法第2條規定，被告自應負保險給付責任。
(五)並聲明：1.被告應給付原告1,339, 839元，及自起訴狀繕本
    送達翌日起至清償日止，按年利率5%計算之利息。2.請准供
    擔保後宣告假執行。
二、被告則以下列辯詞資為抗辯：
(一)依系爭辦事細則第24條規定，原告對於違約會員之代償金為
    甲種旅行業1,500,000元，每家設有分公司者，增加300,
    000元。而達盛旅行社屬甲種旅行社又有一分公司，且為原
    告之會員，故原告對之代償金應為1,800,000元。原告須代
    償1,339, 839元，係基於其與達盛旅行社之約定，事後自無
    權向被告請求。
(二)達盛旅行社因倒閉致未能出團，被告另已賠付受損團員計
    1,702,950元，被告自得代位旅遊團員向原告請求。依系爭
    旅行業履約保證保險批註條款載明：「要保人同意將中華民
    國旅遊品質保障協會之代償金作為本保險之自負額。」是本
    件保險之自負額為1,800,000元，超過部分始為被告所承保
    ，然賠償額未達1,800,000元之部分，均應由原告負擔。從
    而，原告就代償1,339, 839元之部分，自不得向被告請求。
(三)並聲明：1.原告之訴駁回。2.若為不利於被告之判決，願供
    擔保請准免假執行。
三、得心證之理由
    原告主張為上開旅客代墊團費，經取得債權讓與，依保險金
    給付請求權請求被告給付1,339, 839元等情，業據其提出旅
    遊保險名單影本各3份、債權讓與契約書影本47份、收款通
    知書影本各3份、匯款單影本各二份、系爭履約保證保險要
    保書影本1份、系爭履約保證保險契約書1份、原告95年3月
    24日旅品字第0950000126號函影本1份為證，惟被告以上開
    辯詞置辯。故本件爭點為：系爭履約保證保險所附批註條款
    「要保人同意將中華民國旅遊品質保障協會之代償金作為本
    保險之自負額。」之約定是否有效？
(一)按保證保險人於被保險人因其受僱人不誠實行為或其債務人
    之不履行債務所致損失，負賠償之責。保險契約中有左列情
    事之一，依訂約時情形顯失公平者，該部分之約定無效：一
    、免除或減輕保險人依本法應負之義務。保險法第95條之1
    、第54條之一分別定有明文。次按，一般保險契約除基本條
    款外，亦准許當事人合意另為附加條款，在未顯失公平之限
    度內，以增減雙方之權利與義務，例如增加或減少保險金額
    或調整保險費率，以落實對價衡平與私法自治之精神。再按
    ，所謂自負額，係保險公司與要保人或被保險人於保險單中
    約定，損失的某一額度或損失未超過某一額度時，由被保險
    人自行負擔，保險人則只負擔超過該額度以上之損失額。自
    負額約定之目的係為降低要保人或被保險人保險費負擔 (自
    負額達一定金額以上者，保險費率有不等比率之優待)、可
    激勵被保險人加強損害防阻措施或預防道德危險等，合先敘
    明。
(二)經查，達盛旅行社於94年7月1日向被告簽立旅行業履約保證
    保險契約 (下稱系爭履約保證保險)，保險期間自同日至95
    年7月1日，保險金額為12,000,000元，並於94年9月15日將
    保險金額增加至42,000,000元，被保險人為任何參加達盛旅
    行社所安排或組團旅遊，經其載明團員名冊與其訂定旅遊契
    約並繳交旅遊費用之個別旅客，並載有批註條款「要保人同
    意將中華民國旅遊品質保障協會之代償金作為本保險之自負
    額」，嗣達盛旅行社因財務困難倒閉，致原告先代墊其應為
    上開葉素珍等47名旅客支付予大陸代理旅行社費用1,339,
    839元，並取得上開旅客對被告之債權讓與之事實，有原告
    提出上開書證附卷可參 (見本院卷第27頁至第50頁)，復為
    被告所不爭執，自堪信為真實。另查，達盛旅行社為甲種旅
    行社，設有一分公司，原告對之代償金額應為1,800, 000元
    之事實，為原告所不爭執，亦足信為真實。
(三)次查，本國並無「中華民國旅行品質保障協會」之組織，顯
    見系爭履約保證保險所附批註條款所載之「中華民國旅遊品
    質保障協會」實為「中華民國旅遊品質業保障協會」之打字
    疏漏，是被告與達盛旅行社訂約記載之真意，應係指原告無
    疑。又系爭履約保證保險內容雖未與原告送審核准供會員公
    司使用之旅行業履約保證保險全然相同，或有未經送審備查
    之行政程序違反情事，然此係政府對保險業行政管理監督之
    手段，此與系爭批註條款是否有效乃屬二事，系爭批註條款
    之效力自應回歸該約定本身之正當性與合法性予以檢討。是
    而，原告主張上開自負額約定因違背既有核定保單內容，即
    具有顯失公平之情事，容有誤會，實不足採。
(四)再查，就系爭辦事細則第24條規定：「本會依第21條、第23
    條之規定代償時，應以書面通知賠償義務會員自代償日起30
    日內繳還之。…會員參加與本會有特約之保險公司辦理履約
    保證時，如發生理賠事故時，本會得就第2項最高代償金額
    提供一定數額予特約保險公司供旅客受償。」可知，原告代
    其會員公司償還債務後，係受讓債權人之債權，而向該會員
    公司求償，而非受讓債權人之被保險人地位，轉向保險公司
    請求保險金。因此，被告與達盛旅行社就上開自負額之約定
    ，既屬系爭履約保證保險之附加條款，經核並未逾越原告本
    應負擔之代償義務，且基於保險費對價之衡平性，亦未過度
    減輕保險人依法應負之義務，自難認有所不合。從而，原告
    主張該約定顯失公平，應依保險法第54條之1宣告其約定無
    效等語，即失所據，應不足採。
(五)綜上，系爭履約保證保險所附批註條款「要保人同意將中華
    民國旅遊品質保障協會之代償金作為本保險之自負額。」之
    約定應有效成立。從而，系爭履約保險保險契約之自負額為
    1,800, 000元，超過部分始為被告所承保，是原告請求被告
    給付1,339, 839元，即無理由，不應准許。
四、綜上所述，原告依保險金給付請求權請求被告應給付原告
    1,339, 839元及自起訴狀繕本送達翌日起至清償日止，按年
    息5%計算之利息，即無理由，應予駁回。又原告之訴既經駁
    回，則其假執行之聲請即失所附麗，應併予駁回。
六、本件事證已臻明確，兩造其餘主張、陳述及所提證據，經審
    酌與本院前揭判斷不生影響，毋庸再予一一論斷，併此敘明
    。
七、訴訟費用負擔之依據：民事訴訟法第78條。
中    華    民    國    95    年    10    月    5     日
                  民事第二庭    法  官  黃雯惠
以上正本係照原本作成。
如對本判決上訴須於判決送達後20日內向本院提出上訴狀。
中    華    民    國    95    年    10    月    5     日
                                書記官  林玗倩


司法院資訊處製作；財團法人民間司法改革基金會備份。
